最高法院民事判決　　　　　　九十六年度台上字第二九二三號
上　訴　人　恆鉅開發股份有限公司
法定代理人　甲○○
訴訟代理人　常照倫律師
被 上訴 人　財政部國有財產局台灣中區辦事處
法定代理人　乙○○
訴訟代理人　洪嘉鴻律師
上列當事人間請求損害賠償事件，上訴人對於中華民國九十六年
八月七日台灣高等法院台中分院第二審更審判決（九十六年度重
上更(一)字第二０號），提起上訴，本院判決如下：
    主  文
原判決廢棄，發回台灣高等法院台中分院。
    理  由
本件上訴人主張：兩造於民國九十二年十一月十八日簽訂國有非
公用財產委託經營契約（下稱系爭契約），被上訴人將其管理之
台中縣太平市○○路十九之一九四地號土地（下稱系爭土地）委
由伊經營，伊已依約繳付訂約權利金、履約保證金及經營權利金
，合計新台幣（下同）二百四十三萬四千二百三十八元。嗣伊以
系爭土地向台中縣政府申請臨時建築執照，竟以未檢附台中縣太
平市公所出具五年內「不開發證明」為由而遭退件，始查知被上
訴人早於九十一年九月十日將系爭土地無償撥與訴外人台中縣消
防局使用，致台中縣太平市公所無法出具「不開發證明」。被上
訴人未盡提供申請建築執照所需一切文件之附隨義務，雖經催告
後仍未履行，伊業於九十三年五月十九日解除契約。被上訴人於
同年六月二日文中亦表示同意終止契約，兩造已合意解除契約。
被上訴人除應返還伊上開所繳款項外，尚需賠償伊所受損害三百
八十六萬三千七百元，及加倍返還押標金二十萬九千八百三十四
元。又縱伊解約不合法，然被上訴人隱匿已將系爭土地撥與他人
使用之事實，致伊受騙而簽訂系爭契約，依民法第九十二條規定
，伊亦得撤銷訂約之意思表示。且被上訴人明知系爭土地無法取
得建築執照，仍委託伊經營，係以不能之給付為標的，依民法第
二百四十六條規定，契約應屬無效等情。爰依民法第一百八十四
條、第二百二十七條、第二百四十七條第一項、第二百四十九條
第三款及第二百五十九條規定，求為命被上訴人給付伊六百五十
萬七千七百七十二元，及其中二百四十三萬四千二百三十八元自
九十三年一月三十一日起，餘四百零七萬三千五百三十四元自九
十四年一月六日起算之法定遲延利息之判決。
被上訴人則以：伊雖曾同意將系爭土地撥與台中縣消防局供作興
建辦公廳舍之用，惟嗣因無經費預算，且未經核定發布實施，並
未完成撥用程序，該土地仍屬公共設施保留地，上訴人自得依都
市計畫公共設施保留地臨時建築使用辦法申請建築執照。縱系爭
土地無法興建臨時建物，上訴人尚得以其他利用方式從事經營，
系爭契約並非不能履行，上訴人無權解除契約。又伊九十二年六
月二日函中表示同意終止契約係附有除保證金外，其餘款項不退
還之條件，因上訴人不同意，兩造自未合意終止契約。再者，伊
從未隱瞞台中縣消防局申請撥用土地之事，並無詐欺情事，上訴
人撤銷簽約之意思表示，亦不合法等語，資為抗辯。
原審維持第一審所為上訴人敗訴判決，駁回其上訴，無非以：上
訴人主張之前揭事實，雖據提出系爭契約、往來函件等為論據，
惟為被上訴人所否認。查台中縣政府於上訴人就系爭土地申請臨
時建築執照時以其未檢具「不開發證明」而予退件，而台中縣太
平市公所則持否定意見，內政部就此所為之函示亦不明確，法院
裁判自不受其拘束。按都市計畫公共設施保留地，除中央、直轄
市、縣（市）政府擬有開闢計畫及經費預算，並經核定發布實施
者外，土地所有權人得依本辦法自行或提供他人申請作臨時建築
之使用，都市計畫公共設施保留地臨時建築使用辦法第二條定有
明文。系爭土地為都市計畫公共設施保留地，台中縣消防局雖曾
有開發作為興建辦公廳舍之計畫，而於九十一年八月二十七日向
被上訴人申請無償撥用系爭土地，然該開發計畫因無經費預算，
未經核定發布實施，並未完成撥用手續，為兩造所不爭，復有台
中縣消防局九十四年二月二十五日函附卷可稽，依上揭規定，被
上訴人自得將系爭土地自行或提供他人申請作臨時建築使用，尚
無因可歸責被上訴人事由致給付不完全之情事。且系爭契約第六
條並非就申請臨時建築執照所為約定，亦難認被上訴人有提供系
爭土地「不開發證明」之附隨義務。至台中縣政府就上訴人申請
臨時建築執照時因其未檢附「不開發證明」而退件，乃上訴人是
否尋求行政救濟之問題，要與被上訴人無關，上訴人執以主張解
除契約，尚屬無據；其請求解除契約後之回復原狀及損害賠償，
自非正當。次查解除契約與終止契約，二者之意義與法律效果，
並不相同。本件上訴人所主張者係行使契約解除權，然其解除權
為被上訴人所否認，被上訴人雖致函上訴人表示，如上訴人無經
營系爭土地之意願，同意終止系爭契約等語；然該函同時表明已
收取之訂約權利金及經營權利金不予返還。而上訴人就被上訴人
所提出終止契約之條件並未同意，仍主張以契約解除權消滅契約
關係，是兩造就合意終止契約之意思表示並未合致，亦無合意解
除契約可言，上訴人主張兩造契約已合意解除云云，並不足取。
又系爭土地於兩造簽訂契約前，既尚未完成撥用手續，有台中縣
消防局前揭函附資料可憑，且被上訴人事後亦拒絕台中縣消防局
之申請，自難僅憑台中縣消防局已申請撥用遽認被上訴人有詐欺
之故意，上訴人主張因受詐欺而撤銷訂立系爭契約之意思表示，
並請求賠償因此所受之損害，亦屬無據。再者，系爭土地並無不
得建造建物之法令限制（使用分區為機關用地），且系爭契約並
非因被上訴人之事由，致不能履行，上訴人主張被上訴人明知系
爭土地無法取得建築執照，仍委託其經營，係以不能之給付為標
的，契約應屬無效，依民法第二百四十七條第一項請求損害賠償
及依同法第二百四十九條第三款規定請求加倍返還押標金，均非
有據。復以系爭契約第三條第二項雖記載上訴人繳納之訂約及經
營權利金，不得請求退還；但系爭契約並無民法第二百四十七條
之一第二款之顯失公平之情事，上訴人主張依該條規定契約應屬
無效云云，亦無足取。因認上訴人依上揭法律關係請求，均不應
准許等詞，為其判斷之基礎。
惟依台中縣太平市公所九十四年三月九日太市工字第０九四００
０五七一八號函稱：「……本案經查財政部國有財產局台灣中區
辦事處於九十三年一月十四日以台財產中改字第０九三００００
四三一號函申請核發本市○○路段一九之一九四地號土地五年內
有無開發使用計畫，經本所查核後，因有台中縣消防局正向財政
部國有財產局申請撥用該土地使用，故本所答覆以『……該地號
土地已有開發計劃』」；台中縣政府九十四年三月三十日府工建
字第０九四００六四０三二號函並稱：「……依都市計劃公共設
施保留地臨時建築使用辦法第二條規定：『都市計劃公共設施保
留地除中央、直轄市、縣（市）政府擬有開闢計劃及經費預算，
並經核定發布實施者外，土地所有人得依本辦法自行或提供他人
申請作臨時建築之使用。』故申請人應依上開規定檢附『近期無
開發計劃』證明，始可核發建造執照。」究竟系爭土地是否屬都
市計劃公共設施保留地？有無核撥供公共設施用地之計劃？系爭
土地申請臨時建築執照應否檢附五年內不開發證明？該不開發證
明應由何機關出具？此與上訴人受委託經營目的能否實踐，及被
上訴人是否未盡附隨義務，所關至切，原審未詳為調查審認明晰
，遽以前開理由為不利上訴人判斷，自嫌速斷。上訴論旨，指摘
原判決不當，求予廢棄，非無理由。
據上論結，本件上訴為有理由。依民事訴訟法第四百七十七條第
一項、第四百七十八條第二項，判決如主文。
中　　華　　民　　國　九十六　年　 十二 　月  二十八  日
                      最高法院民事第七庭
                          審判長法官  劉　福　來
                                法官  陳　國　禎
                                法官  陳　重　瑜
                                法官  吳　謀　焰
                                法官  許　正　順
      本件正本證明與原本無異
                                      書  記  官
中　　華　　民　　國　九十七　年　  一　　月   十一   日
                                                    Ｍ
